【裁判字號】    96,易緝,217
【裁判日期】    970123
【裁判案由】    傷害等
【裁判全文】
臺灣臺北地方法院刑事判決             96年度易緝字第217號
公  訴  人  臺灣臺北地方法院檢察署檢察官
被      告  乙○○
上列被告因傷害等案件，經檢察官提起公訴（95年度偵字第2914
號），本院判決如下：
    主  文
乙○○共同乘他人急迫貸以金錢，而取得與原本顯不相當之重利
，處有期徒刑肆月，如易科罰金，以銀元參佰元即新臺幣玖佰元
折算壹日，減為有期徒刑貳月，如易科罰金，以銀元參佰元即新
臺幣玖佰元折算壹日。
    事  實
一、乙○○曾因犯常業重利罪，經臺灣高等法院91年度上更(一)字
    第494 號刑事判決判處有期徒刑1年6月確定，於民國94年10
    月10日縮刑期滿執行完畢（未構成累犯），又與黃貴福（址
    設臺北市信義區○○○路○段1之2號3樓「仁愛徵信社」之負
    責人，所涉重利罪犯行，已經本院96年度易字第331 號判處
    有期徒刑6月，減為有期徒刑3月確定）基於共同犯意聯絡，
    於92年間認識有資金需求而址設臺北市大安區○○○路○ 段
    97巷17號1 樓之聯祥工程股份有限公司（下稱聯祥公司）負
    責人甲○○○，由甲○○○簽具本票並開立聯祥公司支票作
    為借款擔保，先後向黃貴福借款新台幣（下同）數十至數百
    萬元不等，雙方言明利息計算方式為每10日利息6 分，並先
    後清償完畢（此部分並無證據證明甲○○○係處於急迫、輕
    率或無經驗之情形，公訴人亦未起訴）。嗣於93年2 月間，
    因聯祥公司財務吃緊，急需資金2 千萬元周轉，經乙○○與
    黃貴福於同年月17日共同前往聯祥公司與甲○○○商談，同
    意借款1千萬元，並言明3個月為還款期限，每10日收取利息
    60萬元，惟所借款項需先扣除第1個月利息180萬元，故僅實
    拿820萬元（另扣除先前所欠款項200餘萬元部分，非關重利
    ，不予扣除），並應黃貴福要求開立聯祥公司為發票人、發
    票日為93年5 月17日、面額總計1,540萬元之支票（其中720
    萬元為預付利息）作為借款憑據，而取得換算年息為百分之
    263與原本顯不相當之利息。甲○○○於借得該款項，再支
    付3期總計180萬元之利息後，即無力繼續繳納。
二、案經法務部調查局臺北市調查處移送臺灣臺北地方法院檢察
    署檢察官偵查起訴。
    理  由
一、證據能力部分：
    本件被告乙○○對於檢察官起訴書證據清單所提之人證、物
    證之據能力均不加以爭執，則該等證據自有證據能力，合先
    敘明。
二、認定犯罪事實之證據：
  (一)訊據被告乙○○固承認認識共犯黃貴福，確曾介紹聯祥公司
    負責人甲○○○向共犯黃貴福借款等情，惟矢口否認有任何
    重利之犯行，辯稱：甲○○○並非透過報紙認識伊，伊只是
    單純介紹黃貴福與甲○○○認識，有關借款金額、利息之約
    定，均未參與云云。
  (二)經查：
  1.證人即被害人甲○○○業於本院另案審理時結證稱：「（問
    ：你是否認識在庭被告黃貴福？）（答：認識，我是因為我
    公司在91、92年間缺乏資金而透過報紙找到一位謝禎燮先生
    ，一直由謝先生跟我聯絡，剛好我有壹個工程案，謝先生跟
    我說可以找黃貴福幫我處理，所以認識了黃貴福。）（問：
    有無跟黃貴福借過錢？）（答：有。）（問：借了多少？於
    何時？）（答：時間不記得了，當時跟黃貴福說是借一千萬
    元，當下有扣掉10天之利息約150萬至180萬元，詳細數字我
    記不得了，當初因信義分局有傳訊我說明，我有將公司帳冊
    帶去，所以在警察局所說的是比較詳細的。）（問：你能否
    詳述，除了扣除利息外，黃貴福交給你多少錢？）（答：扣
    除利息錢外，應該沒有再扣除其他的錢，因為時間已久我也
    記不清楚了，是否能提醒我。）（問：你是否有另外欠200
    多萬元，而黃貴福也先扣除？）（答：之前有欠乙○○200
    多萬元，但當時有無先扣除，我已經記不得，至於乙○○與
    黃貴福何人為老闆我也搞不清楚，我欠乙○○200多萬元，
    那是謝先生經手的，何人的錢我並不清楚。）（問：你只跟
    黃貴福借了這一千萬元？有無其他借款？）（答：跟黃貴福
    直接借的只有這一千萬元，其他都是跟乙○○借的。）（問
    ：你是否知道乙○○與黃貴福關係？）（答：我是借了一千
    萬元後，沒有辦法還時，才知道的。）（問：你既然知道黃
    貴福與乙○○關係，你之前向乙○○所借的錢，究竟為何人
    的錢？）（答：我不知道，但我與乙○○往來的借款，所積
    欠的200多萬元後來我有還清。）（問：200多萬元是否於借
    這筆一千萬元時扣除？）（答：應該是沒有，因為都有讓我
    分期開票還給乙○○。）（問：這一千萬元之借款，利息如
    何算？）（答：後來我用工程簽訂契約書給黃貴福，當時有
    講好是還多少錢，印象中第一次10天就扣除150萬至180萬元
    ，其他的我記不清楚了，但分了好幾次給。）（提示調查局
    市調處卷第14頁問：在信義分局有說借一千萬元有扣除200
    多萬元之債務，是否屬實？）（答：我看完筆錄後，我在信
    義分局所說的才是屬實，因當時離借錢時間比較近。）（問
    ：一千萬元扣除利息180萬元，再扣除債務200多萬元，為何
    剩餘500多萬元？）（答：200多萬元我所開的票根我記得有
    270多萬元，所以拿到500多萬元。）（問：被告如何拿錢給
    妳？）（答：我記得是用匯款的方式，當時匯到公司帳戶，
    我公司當時的帳戶有合作金庫新生支庫與中小企銀南台北分
    行，當時是以不具名匯款，現在我也找不到這些資料。）（
    問：被告黃貴福說一千萬元全部交給你，並沒有扣除錢？）
    （答：當時確實有先扣除錢才給我的，被告他們的規矩就是
    如此，如果被告真的有匯款一千萬元，可以請被告拿出單據
    。）（問：你利息支付幾次？）（答：完全記不得了，資料
    當時有給信義分局影本。）（提示調查局市調處卷第15、16
    頁問：你在信義分局說利息支付了幾次，是否屬實？）（答
    ：現在看了筆錄後，仍無法有記憶，但當時在信義分局所製
    作之筆錄，應該是記得最清楚的時候。）（問：依照你剛剛
    所說利息算法，是否以每10天來計算？）（答：當初都是這
    樣算。）（提示調查局市調處卷第159 頁以下問：你在信義
    分局時所提供之公司帳冊與中小企銀等往來明細，當中以螢
    光筆畫註之部分代表意思為何？）（答：這是會計小姐所製
    作的帳冊，畫註的部分可能是當天三點半並沒有辦法兌現之
    支票，可能是延票與無法兌現或改票期與給現金的意思，謝
    尚青所指就是謝尚育，也就是本案被告乙○○。）（問：這
    些錢是還什麼的錢？）（答：是因為公司當時來不及兌現支
    票，所以向被告借了錢，現在我看了當時筆錄，但仍記不得
    當時詳細的情況，我與被告他們往來只有借款沒有其他之款
    項。）（提示調查局市調處卷第175頁以下問：這些中小企
    銀往來明細，代表意思為何？）（答：這應該是借錢給我們
    ，匯款進入我公司的款項，被告不會讓我們知道他們的帳戶
    ，以保護他們自己，我們還款大部分是用開票或給現金的方
    式。）（提示調查局市調處卷第178頁問：合作金庫交易明
    細表，所代表為何意？）（答：應該領現金100多萬元，但
    做何用途我不記得了。）（提示調查局市調處卷第14、15頁
    問：你之前在信義分局所說，這些就是還謝尚育他們的本金
    與利息，是否屬實？）（答：是，當時正好在調查，我原先
    有向另一家地下錢莊借款，信義分局當時有在調查，當時乙
    ○○與其他人常來干擾我，所以警察希望我配合調查，所以
    我才將資料帶至警局說明。）」（本院96年度易字第331 號
    卷第79、80頁）；其於警詢時亦供稱：「（問：請詳述你與
    謝先生（即乙○○）及黃貴福之借貸關係？）（答：... 我
    約在93年2 月17日左右，因有大量資金調度需要，謝尚育表
    示因金額過於龐大，需要經過他公司經理黃貴福同意，當時
    謝尚育帶同公司經理黃貴福前來我公司，並表示有金主同意
    借我新台幣二千五百萬至三千萬元，我因為公司財務吃緊所
    以向謝尚育借一千萬元整，但實拿820萬元，其中差額180萬
    元是作為第一個月的利息，之後每個月利息皆為180 萬元，
    當時我總共開立一千五百四十萬元公司支票【其中720萬元
    為預付利息】作為抵押，... 這些支票都是開立到93年5月
    17日到期，... 我因帳戶存款不足導致跳票，之後黃貴福要
    我再開立六千萬本票，最後協議以三千萬元本票換回遭退票
    之紅單。）」（法務部調查局臺北市調查處卷第2、3頁）。
    綜此，顯見被害人甲○○○確曾於93年間因公司財務調度困
    難，先陸續向被告乙○○借款，其後要借款一千萬元時，始
    透過被告向黃貴福借款，嗣後被害人甲○○○無力還款時，
    被告與他人還常去干擾甲○○○，甲○○○遂在警察要求下
    將資料帶至警局說明，則被告與黃貴福就上開犯行顯有犯意
    聯絡及行為分擔。
  2.證人即聯祥公司出納蒙燕英，業於偵訊中結證稱：聯祥公司
    與共犯黃貴福間並無生意上往來等情（95年度偵字第2914號
    第68頁）。而被告亦於偵訊時供稱：「（問：仁愛徵信社有
    無做對外放款、收取高額利息？）（答：有。）（問：你自
    己的部分？你有無招攬客人給黃貴福做放款業務？）（答：
    我曾經介紹陳添妹、蘇貴香、廖運發、陳建仲等人給黃貴福
    。）（問：他們各借多少錢？拿了多少錢？）（答：這部分
    是他們自己跟黃貴福談，我不清楚利息怎麼算。據我所知，
    是每1萬元、日息100元，也就是月息30分。）（問：你如何
    得知利息的利率？）（答：都是我介紹的朋友跟我講的。）
    （問：他們各借多少錢？拿了多少錢？）（答：陳添妹第一
    次借了250萬、5天，利息是12萬5,000元，5天後他就還清了
    ；隔沒多久他又借了250萬，每10天開1張支票25萬元，這還
    沒有還，他又向黃貴福開口借二千萬元，利息是借一千萬元
    ，先扣150萬元，實際給她只有850萬元，後面一千萬元元就
    沒有借了，陳添妹表示要借3個月，另2個月的部分是借錢時
    就開立180萬元的支票作擔保。）」（95年度偵字第2914 號
    偵卷第68頁）。綜此，蒙燕英於偵訊時之證詞，與被告於偵
    訊中之供稱，核與被害人甲○○○前述證稱之情節大致相符
    ，亦即聯祥公司與黃貴福間並無生意上往來，被害人甲○○
    ○確實有向黃貴福借款一千萬元，並且預扣利息。
  3.此外，復有聯祥公司支存帳簿明細、臺灣中小企銀南台北分
    行、第一商業銀行、合作金庫銀行帳戶存款交易明細查詢單
    （法務部調查局臺北市調查處卷第158-179 頁）、甲○○○
    於93年8月15日開立予被告之本票影本3紙（法務部調查局臺
    北市調查處卷第8頁）、被告與聯祥公司於93年7月14日簽訂
    之協議書及附件影本（法務部調查局臺北市調查處卷第27-
    31頁）等件在卷可稽。
  (三)綜上所述，由證人甲○○○、蒙燕英之證稱與被告之供稱，
    以及前述相關本票、協議書、帳戶存款交易明細查詢單等資
    料，顯見聯祥公司與黃貴福間並無生意上往來，被害人甲○
    ○○確實於公司財務困難之際透過被告向黃貴福借款一千萬
    元，利息則以每10日60萬元即1個月共180萬元之方式計算，
    並且預扣利息180萬元，事後被害人甲○○○無力還款時，
    被告與他人還常去干擾甲○○○，則被告所辯無非係卸責之
    詞，不足採信。而黃貴福於交付前開借貸金額時，預扣利息
    ，亦即被害人實際僅拿到820萬元之借款，以月息180萬，換
    算年息為百分之263（依單利計算），顯為與原本不相當之
    利息。是本件事證明確，被告與黃貴福共同涉犯重利之犯行
    ，堪以認定，應予依法論科。
三、論罪科刑：
  (一)查被告行為後，刑法於94年1月7日修正通過、於94年2月2日
    公布、於95年7月1日施行，其中修正第2 條、第28條、第33
    條、第41條等規定。按行為後法律有變更者，適用行為時之
    法律，但行為後之法律有利於行為人者，適用最有利於行為
    人之法律，現行刑法第2條第1項訂有明文。此條規定乃與刑
    法第1 條罪刑法定主義契合，而貫徹法律禁止溯及既往原則
    ，係規範行為後法律變更所生新舊法律比較適用之準據法，
    是刑法第2條本身雖經修正，但刑法第2條既屬適用法律之準
    據法，本身尚無比較新舊法之問題，應一律適用裁判時之現
    行刑法第2 條規定以決定適用之刑罰法律，先予辨明。又以
    本次刑法修正之比較新舊法，應就罪刑有關之共犯、未遂犯
    、想像競合犯、牽連犯、連續犯、結合犯，以及累犯加重、
    自首減輕暨其他法定加減原因（如身分加減）與加減例等一
    切情形，綜其全部罪刑之結果而為比較，最高法院95年5 月
    23日著有95年度第8 次刑庭會議決議可資參照。嗣最高法院
    於95年11月7 日95年度第21次刑事庭會議再著有決議認為，
    前揭決議係就「刑法94年修正施行後之法律比較適用決議」
    ，而刑法第2 條係規範行為後「法律變更」所生新舊法比較
    適用之準據法，故如新舊法處罰之輕重相同，即無比較適用
    之問題，非此條所指之法律有變更，應依一般法律適用原則
    ，適用裁判時法，例如：修正後刑法第55條就想像競合犯部
    分增加但書關於科刑之限制，為法理之明文化，而修正後刑
    法第59條則為法院就酌減審認標準見解之明文化，均非法律
    變更，其餘為純文字修正者，更應同此。經查：
  1.刑法第344條重利罪，法定刑得科銀元1千元以下罰金，據修
    正後刑法施行法增訂第1條之1：「中華民國94年1月7日刑法
    修正施行後，刑法分則編所定罰金之貨幣單位為新臺幣。94
    年1月7日刑法修正時，刑法分則編未修正之條文定有罰金者
    ，自94年1月7日刑法修正施行後，就其所定數額提高為30倍
    。但72年6 月26日至94年1月7日新增或修正之條文，就其所
    定數額提高為3倍」及刑法第33條第5款修正為：「主刑之種
    類如下：... 五、罰金：新臺幣1 千元以上，以百元計算之
    」等規定，是依修正後之法律，刑法第344 條重利罪所得科
    處之罰金刑最高額維持不變，最低額則提高為新臺幣1 千元
    ，是比較修正前、後之刑罰法律，自以被告行為時關於科處
    罰金刑之法律較有利於被告。
  2.刑法第28條共犯之規定，於修正前規定為：「二人以上共同
    實施犯罪之行為者，皆為正犯」，修正後則規定為：「二人
    以上共同實行犯罪之行為者，皆為正犯」，本條之修正理由
    係為排除陰謀共同正犯、預備共同正犯於本條所規定之正犯
    之外。而本件被告與黃貴福間，就上開行為分別具有犯意聯
    絡、行為分擔，故於本案犯罪事實，均構成共同正犯，則適
    用修正施行前之刑法第28條規定論擬，並無不利於被告。
  3.綜上所述，本院綜合被告所涉上揭全部罪刑之一切情形為比
    較，認應適用行為時即修正前刑法之相關規定處斷，對被告
    較為有利，依刑法第2條第1項前段規定，自應一體適用修正
    前刑法規定處斷。
  (二)核被告所為，係犯刑法第344 條之重利罪，被告與黃貴福之
    間，就上開犯行有犯意聯絡及行為分擔，應論以共同正犯。
    本院審酌：1.被告係高中畢業之學歷，依其年齡之受教育程
    度，智識程度並未低於一般人；2.被告從事徵信社工作，前
    已有常業重利之犯行，雖未構成累犯，亦可見素行尚非良好
    ；3.被告趁被害人急需資金週轉、無處申貸所迫，與黃貴福
    共謀借予金錢並收取高額之重利，顯見惡性嚴重，不僅侵害
    被害人權益，且危害社會善良秩序；4.被告於警詢、偵訊時
    ，雖因遭黃貴福毆傷而主動供出黃貴福之犯行，但就自己所
    涉犯行並未坦白承認，且於本院審理時復矢口否認，顯無悔
    意之犯後態度等一切情狀，量處如主文所示之刑，以示儆懲
    。又被告行為時之易科罰金折算標準，修正前罰金罰鍰提高
    標準條例第2 條前段（現已刪除）規定，就其原定數額提高
    為一百倍折算一日，則被告行為時之易科罰金折算標準，應
    以銀元三百元折算一日，經折算為新臺幣後，應以新臺幣九
    百元折算為一日。惟95年7月1日修正施行之刑法第41條第1
    項前段則規定：「犯最重本刑為五年以下有期徒刑以下之刑
    之罪，而受六個月以下有期徒刑或拘役之宣告者，得以新臺
    幣一千元、二千元或三千元折算一日，易科罰金」，茲比較
    修正前後之易科罰金折算標準，以95年7月1日修正公布施行
    前之規定，較有利於被告，爰依修正前刑法第41條第1項前
    段規定，就本院所量處被告之刑，定其易科罰金之折算標準
    。再被告行為時係在96年4月24日以前，且其本案宣告刑為
    有期徒刑1年6月以下，爰依中華民國96年罪犯減刑條例第2
    條第1項第3款、第7條、第9條之規定，減其宣告刑二分之一
    如主文所示，並諭知易科罰金之折算標準。
據上論斷，應依刑事訴訟法第284條之1、第299條第1項前段，刑
法第2條第1項前段、刑法第344條，修正前刑法第28條、第41條
第1項前段，刑法施行法第1條之1，修正前罰金罰鍰提高標準條
例第2條，現行法規所定貨幣單位折算新臺幣條例第2條，中華民
國96年罪犯減刑條例第2條第1項第3款、第7條、第9條，判決如
主文。
本案經檢察官高怡修到庭執行職務。
中    華    民    國    97    年    1    月    23    日
                  刑事第六庭    法  官  林孟皇
本正本證明與原本無異。
如不服本判決，應於判決送達後10日內向本院提出上訴狀（應抄
附繕本）。告訴人或被害人如對於本判決不服者，應具備理由請
求檢察官上訴，其上訴期間之計算係以檢察官收受判決正本之日
期為準。
                                書記官  宋德華
中    華    民    國    97    年    1    月    23    日


司法院資訊處製作；財團法人民間司法改革基金會備份。
